【裁判字號】    88,訴,543
【裁判日期】    890517
【裁判案由】    違反毒品危害防制條例
【裁判全文】
臺灣新竹地方法院刑事判決                        八十八年度訴字第五四三號
    公  訴  人  臺灣新竹地方法院檢察署檢察官
    被      告  乙○○
右列被告因違反毒品危害防制條例案件，經檢察官提起公訴（八十八年度偵字第八二
一九號），本院判決如左：
    主  文
乙○○無罪。
    理  由
一、公訴意旨略以：乙○○於民國八十八年十一月間，在新竹市○○路○段二三六巷
    五號住處內，意圖販賣第一級毒品海洛因予不特定人士施用，而持有海洛因０．
    三公克，為警於同年月十八日十八時四十分許，在上址查獲，並在其住處房間內
    扣得安非他命吸管一支、塑膠吸管二支，另在其住處門外其所騎乘之ＲＰＩ－一
    四二號輕型機車內，扣得海洛因一小包（重約０．三公克）、分裝袋三只、分裝
    吸管一支等物，因認被告涉有違反毒品危害防制條例第五條第一項之意圖販賣而
    持有第一級毒品海洛因之罪嫌等語。
二、按犯罪事實應依證據認定之，無證據不得推定其犯罪事實，刑事訴訟法第一百五
    十四條定有明文。又認定不利於被告之事實，須依積極證據，苟積極證據不足為
    不利於被告事實之認定時，即應為有利於被告之認定，更不必有何有利之證據，
    最高法院三十年上字第八一六號著有判例可稽。
三、本件公訴人認被告涉有違反毒品危害防制條例第五條第一項之意圖販賣而持有第
    一級毒品海洛因之罪嫌，無非係以：（一）被告辯稱伊係施用第二級毒品安非他
    命，然並未扣得第二級毒品安非他命。（二）被告於警訊及偵查中均無法交待第
    一級毒品海洛因之來源、借騎機車朋友或仇人姓名，又前後供述矛盾，顯見被告
    避重就輕、圖卸刑責。（二）復有扣案之海洛因０．三公克、分裝袋三只、分裝
    吸管一支及安非他命吸管一支、塑膠吸管二支可證等為其論據。
四、訊據被告乙○○固不否認有於前揭時、地經查警扣得第一級海洛因０．三公克、
    分裝袋三只、分裝吸管一支及安非他命吸管一支、塑膠吸管二支可物，惟堅詞否
    認有意圖販賣而持有第一級毒品海洛因犯行，並辯稱：伊主要係施用第二級毒品
    安非他命，僅於八十八年九月底施用過二次第一級毒品海洛因，扣案之安非他命
    吸管一支及塑膠吸管二支係在伊房間查獲，且係伊施用第二級毒品安非他命之用
    ，然另扣案之海洛因０．三公克、分裝袋三只、分裝吸管一支則係伊所有，該另
    扣案之海洛因０．三公克、分裝袋三只、分裝吸管一支係在伊母親丙○○○平常
    騎乘之車牌號碼ＲＰＩ－一四二號輕型機車查獲，且係以雙面膠貼在上開機車後
    輪蓋靠近引擎之車殼內側，伊懷疑係被鄰居甲○○栽贓誣陷，因伊曾指證甲○○
    販賣第二級毒品安非他命等語。經查：
（一）被告為警查獲後於警訊中即供稱：「在我房間內查獲安非他命吸管．．．在．
      ．．ＲＰＩ－一四二號輕機車之夾板處被查獲海洛因乙小包毛重０．三公克、
      分裝袋三只、分裝吸管乙支等物．．．在我房間內被查獲之．．．係我所有，
      另在機車被查獲之．．．則非我所有．．．（該ＲＰＩ－一四二號輕機車平日
      為誰在騎用？）平日是我母親在騎用，我偶而會借來騎而已．．．我自八十四
      年份起即開始陸續吸食安非他命．．．」等語，嗣經警隨案移送檢察官偵訊時
      又供稱：「．．．（扣案之海洛因是否你所有？）是在機車上找到的．．．（
      機車何人所有？）我母親丙○○○所有．．．是別人栽贓的，而放在車號ＲＰ
      Ｉ－一四二號輕機車上．．．（你與何人結仇？）很多人．．．（那些人與你
      有仇？）都是賣毒品之人與我有仇，因為我有供出他們賣毒品．．．（為何講
      機車是借給朋友，不肯講朋友之名字，而在偵查中翻稱是你之仇人栽贓而把安
      非他命（按應係海洛因之誤寫）放在你之機車上？）我完全不知道」等情，顯
      然被告於偵查中業已陳明扣案之海洛因０．三公克、分裝袋三只、分裝吸管一
      支可能係遭伊以前所供述販賣毒品者之栽贓誣陷，然公訴人未再深究，即逕行
      以被告供述前後矛盾，且無法交待扣案之海洛因０．三公克、分裝袋三只、分
      裝吸管一支等扣押物來源，而認被告涉有違反毒品危害防制條例第五條第一項
      之意圖販賣而持有第一級毒品海洛因之罪嫌，似嫌速斷。
（二）第按，毒品案件之檢舉人理應獎勵（參毒品危害防制條例第三十二條），故在
      非必要之情況下，實不宜使檢舉人之身份暴漏。然倘衡酌檢舉人有栽贓誣陷之
      可能性，即仍應加以調查，以兼顧兩者間利益之平衡，否則倘被告確係遭栽贓
      誣陷，而又未調查檢舉人是否有挾怨栽贓之情事，兩者間之利益即失平衡。從
      而，被告倘能明確指陳可能遭栽贓誣陷之對象，又能提出相關之事證供調查，
      即應審慎加以調查，若經審慎調查結果，被告之辯解不實，自仍得就檢舉人之
      身份繼續予以保密，惟若經審慎調查結果足以證明被告所辯不虛，則檢舉人實
      際上已可能涉有栽贓誣陷之刑責，即應依一般調查證據之程序加以調查，合先
      敘明。查被告自警訊、偵查以迄本院審理時，均前後一致堅決否認扣案之海洛
      因０．三公克、分裝袋三只、分裝吸管一支等扣押物為伊所有；嗣又明確指陳
      可能係遭伊指控販賣化學合成麻醉藥品之證人甲○○挾怨栽贓誣陷等情；而證
      人甲○○確曾於八十七年間因非法販賣化學合成麻醉藥品（即修正後之第二級
      毒品安非他命），經本院以八十七年度訴字第三七一號判決判處有期徒刑六年
      （現上訴臺灣高等法院審理中），且被告亦確曾在該案件中迭於警訊及本院囑
      託臺灣台中地方法院訊問時堅詞指認證人甲○○販賣化學合成麻醉藥品，此有
      本院八十七年度訴字第三七一號刑事判決一份在卷可稽，顯然被告辯稱伊曾指
      述證人甲○○販賣化學合成麻醉藥品安非他命一節，乃確係屬實。參以扣案之
      海洛因０．三公克、分裝袋三只、分裝吸管一支藏放之方式及位置有諸多不合
      常理之處（另詳如後述），揆諸前揭說明，本院乃經審慎斟酌，認確有必要調
      查本案檢舉人是否確涉有栽贓誣陷之可能？
（三）查本案確係證人甲○○向新竹市警察局第一分局警員丁○○檢舉後，經新竹市
      警察局第一分局向檢察官聲請搜索票而查獲，此有臺灣新竹地方法院檢察署八
      十八年聲字第二０二八號偵查卷在卷足參。然質諸證人甲○○於警訊檢舉筆錄
      乃陳稱伊與被告係從小到大的朋友，也是鄰居，且與被告平日無宿怨及任何財
      務之糾紛，嗣伊於八十八年十一月十四日晚上十時許至被告住處找被告聊天，
      而發現被告施用第一級毒品海洛因，且被告自稱最近購買二十萬元之第一級毒
      品海洛因準備販賣，伊因不忍心看朋友（即被告）沉迷於毒品，故對被告提出
      檢舉等語。然證人甲○○於本院審理時則改稱：被告曾於八十八年十月間到伊
      家中找伊聊天，然竟趁伊洗澡時偷錢，嗣被告表示會解決，迄至八十八年十一
      月間，被告打電話叫伊過去，伊到被告家中時，發現被告從機車內拿出第一級
      毒品海洛因施用云云，顯然與前開檢舉警訊時陳稱與被告平日無宿怨及任何財
      務之糾紛，純係不忍看朋友（即被告）沉迷於毒品，而提出檢舉等情不符。此
      外，參以被告於八十七年間即在本院八十七年度訴字第三七一號案件之警訊及
      本院囑託臺灣台中地方法院訊問時先後堅詞指認證人甲○○販賣化學合成麻醉
      藥品，已如前述，則無論被告於前開案件之指述是否屬實，均難認證人甲○○
      對被告毫無怨懟（蓋倘被告之指證屬實，證人甲○○必懷恨在心；倘被告之指
      證不實，證人甲○○亦必不滿）。據此，證人甲○○於前開檢舉警訊時陳稱與
      被告平日無宿怨及任何財務之糾紛云云，已可確認不實。再者，被告確曾指控
      證人甲○○非法販賣化學合成麻醉藥品，則其惟恐證人甲○○報復或對其不利
      ，衡情避之已唯恐不及，豈有再主動自投羅網至證人甲○○住處找證人甲○○
      聊天或邀證人甲○○至其住處之理？故證人甲○○前開陳稱被告曾於八十八年
      十月間到伊家中找伊聊天，然竟趁伊洗澡時偷錢，嗣被告表示會解決，迄至八
      十八年十一月間，被告打電話叫伊過去，伊到被告家中時，發現被告從機車內
      拿出第一級毒品海洛因施用云云，即顯然不實，不足採信。又被告既指控證人
      甲○○非法販賣化學合成麻醉藥品，而經本院判處重刑，故倘被告縱有販賣毒
      品之情事，亦斷不可能主動讓證人甲○○知悉，否則豈非徒使證人甲○○亦得
      藉機加以指控以為報復，至愚之人亦不可能如此作為。是被告於檢舉筆錄中陳
      稱：伊與被告平日無宿怨及任何財務之糾紛，嗣伊於八十八年十一月十四日晚
      上十時許至被告住處找被告聊天，而發現被告施用第一級毒品海洛因，且被告
      自稱最近購買二十萬元之第一級毒品海洛因準備販賣云云，亦全然不足採信。
      從而，證人甲○○無論於前開檢舉筆錄及本院訊問時陳稱如何知悉被告持有海
      洛因之情節，乃均屬不實，應堪確信。此外，參以證人甲○○非法販賣化學合
      成麻醉藥品案件，被告於該案件警訊及本院囑託臺灣臺中地方法院於八十七年
      十一月二十六日訊問時即指控證人甲○○非法販賣化學合成麻醉藥品，有本院
      八十七年度訴字第三七一號刑事判決在卷足稽，故被告斷不可能於前開案件指
      控證人甲○○後再與證人甲○○來往。況證人甲○○亦自八十七年七月十九日
      即因另案違反麻醉藥品管理條例案件入間執行有期徒刑一年，迄至八十八年七
      月十九日始執行期滿出獄，此有臺灣新竹地方法院檢察署刑案資料查註紀錄表
      暨臺灣高等法院全國監所紀錄表等在卷足參，故被告於證人甲○○在監執行期
      間，亦無從與證人甲○○來往。據此，證人甲○○在監期間既無從與被告來往
      ，而其出監後前開於檢舉筆錄及本院訊問時指稱如何與被告往來一節，亦有不
      實，顯然證人甲○○自八十八年七月十九日出監後迄至檢舉被告前，應確無與
      被告來往之情事無疑，否則何需故為杜撰與被告來往而知悉被告購買大量毒品
      之情節。綜據前述，證人甲○○顯係故為杜撰與被告來往而知悉被告購買大量
      毒品之情節，並提出檢舉，則其如何具體指證被告將海洛因藏置在機車隱密處
      所（亦詳如後述），在在均啟人疑竇。
（四）再查，本院經訊以本案證人甲○○檢舉之過程，證人即新竹市警察局第一分局
      刑事組小隊長戊○○乃證稱：「．．．報案人有表示被告房內及車子要仔細搜
      ．．．」等語；另證人即警員丁○○則證稱：「先受理民眾檢舉製作檢舉筆錄
      才申請搜索票．．當初有人指證他（即證人甲○○）販安．．．（當時檢舉人
      之案件是否被告指證的？）是的，當時被告名為洪春永指證的．．．檢舉人有
      告訴我說被告騎之機車之型式即被查獲扣押物的機車，也說該機車是被告平常
      慣用的機車．．．（當時海洛因．．．如何查？）用雙面膠把扣押物黏貼腳踏
      板背面附近位置或引擎之下方，機車翻倒才可看到，當時是晚上，慢慢摸才發
      現到．．．（在機車上查獲何物？）分裝袋、海洛因、吸管，用袋子裝在一起
      再黏貼．．．我有問檢舉人與被告有無過節，其稱沒有，另檢舉人與被告住在
      附近，從小就認識了」（見本院八十九年一月十二日訊問筆錄）、「（有無懷
      疑洪某挾怨報復？）我們有問，他說沒有挾怨報復．．．（當時檢舉時，你們
      知道被告曾供出洪某販安？）是的，當時該案也是我們承辦的．．．他先打電
      話找我．．．就帶我到被告住處查看地形，並且指述被告的交通工具」等情
      （參本院八十九年三月三十一日訊問筆錄）；然證人甲○○乃謂：伊係打電話
      向警員丁○○檢舉，之後伊即帶警員丁○○至被告住處附近查看，伊跟警員丁○○講被告之毒品不一定放在家中或機車上，因伊有看見被告從機車上拿出毒
      品，但伊不清楚被告從機車何處拿出毒品，故伊未告訴警員丁○○關於被告之
      毒品放在機車何處或何輛機車，伊亦不清楚被告家中有幾輛機車或被告平時騎
      乘何輛機車，故亦未告知警員丁○○要查何輛機車云云，顯然證人甲○○及證
      人即警員戊○○、丁○○等就何以知悉在被告住處門外之車牌號碼ＲＰＩ－一
      四二號輕機車內藏有扣案之海洛因０．三公克、分裝袋三只、分裝吸管一支等
      扣押物，乃互有陳述不一之情形。然揆諸證人即警員戊○○、丁○○至被告住
      處搜索時，乃僅就被告之房間及被告住處門前之二輛機車（詳如後述）搜索，
      並就被告住處門前之二輛機車詳為搜索，顯然證人即警員戊○○、丁○○應確
      係依檢舉之內容，而特別就被告之房間及被告住處門前之二輛機車詳為搜索甚
      明。據此，證人即警員戊○○、丁○○證稱證人甲○○檢舉時有表示要就被告
      之房間及被告住處門前之機車詳為搜索一節，應即屬實。參照前揭說明，證人
      甲○○於提出本件檢舉前，應確無與被告來往之情事，然其竟能明確指出被告
      住處前之機車藏有毒品海洛因，並要求警員仔細搜索，而證人即警員戊○○、
      丁○○等果仔細翻搜，並將機車翻倒後，始在車牌號碼ＲＰＩ－一四二號輕機
      車腳踏板背面附近位置或引擎之下方搜獲以雙面膠黏貼之毒品海洛因，均足以
      使人懷疑是否確係有人事前栽贓。況車牌號碼ＲＰＩ－一四二號輕機車確係被
      告之母丙○○○所有，而以其以女洪彩雲名義購買，平常均係被告之母洪子玉
      騎乘使用，被告僅偶而借用，因被告自己有車牌號碼ＨＳＭ－四二三號重型機
      車，此業據證人即被告之母丙○○○證述屬實，並有前開二機車行車執照附卷
      可證。從而，被告既自己有車牌號碼ＨＳＭ－四二三號重型機，顯然被告辯稱
      僅偶而騎乘車牌號碼ＲＰＩ－一四二號輕機車，應堪採信。據此，證人即警員
      丁○○證稱證人甲○○有指出被告騎乘之機車之型式即被查獲扣押物的車牌號
      碼ＲＰＩ－一四二號輕機車等情，亦顯與被告係偶而騎乘車牌號碼ＲＰＩ－一
      四二號輕機車之情節不符，顯然證人甲○○應僅係偶而發現被告騎乘車牌號碼
      ＲＰＩ－一四二號輕機車，即誤認車牌號碼ＲＰＩ－一四二號輕機車係被告所
      有，並經常騎乘該輕機車無訛。
（五）又查，扣案之海洛因０．三公克、分裝袋三只、分裝吸管一支係以「雙面膠」
      黏貼在前開車牌號碼ＲＰＩ－一四二號輕機車後車殼內側靠近引擎處，業據證
      人即警員戊○○、丁○○證述屬實。然衡諸常情，一般機車後車殼內側靠近引
      擎處乃常有油漬、污泥等物，以雙面膠黏貼恐不牢靠，何況該機車係八十四年
      十月十八日發照後使用至今，已四年有餘，有前開車行照影本在卷足參，其內
      部應已油污及髒亂不堪，騎乘上路時亦恐有因路面顛岥，而隨時掉落之可能，
      衡情一般人應不致將毒品藏置在該處。更參以黏貼位置靠近引擎，即令將前揭
      機車後車蓋（塑膠蓋）洗拭乾淨，然在引擎高溫運轉下，該包裝袋或雙面膠帶
      亦有隨時溶解或致包裝之毒品海洛因散佚之可能，故被告是否可能將扣案之海
      洛因０．三公克、分裝袋三只、分裝吸管一支以「雙面膠」黏貼在前開機車後
      車殼內側靠近引擎處，亦足令人生疑。
（六）復查，被告於警訊及偵查中固均供稱未施用第一級毒品海洛因云云，然於本院
      審理時則改稱曾於八十八年九月底施用過二次第一級毒品海洛因，但拿給伊施
      用之朋友「藍哥」叫伊不要說出來，故伊在警訊及偵查中乃供稱未施用第一級
      毒品海洛因等情，參以本院於八十九年一月十二日訊問時諭知被告採尿送驗結
      果，確未驗出有第一級毒品嗎啡陽性反應，有法務部調查局八十九年二月十九
      日（八九）陸字第八九００五九一九號檢驗通知書一紙在卷足稽，顯然被告前
      開於本院審理時所為之供述，尚非屬全然無據。又縱然被告有施用第一級毒品
      海洛因之情事，然依毒品危害防制條例第二十條第一項規定，施用第一級毒品
      者應先經裁定送勒戒處所觀察、勒戒，亦不得逕行提起公訴。再者，縱使被告
      確曾施用第一級毒品海洛英，然亦不足以此反證扣案之海洛因０．三公克、分
      裝袋三只、分裝吸管一支等扣押物係被告所有，蓋扣案之海洛因０．三公克、
      分裝袋三只、分裝吸管一支等扣押物亦係在被告之母丙○○○所有之機車查獲
      ，自不足以證明該扣案之海洛因０．三公克、分裝袋三只、分裝吸管一支等扣
      押物係被告所有或持有。況倘扣案之海洛因０．三公克、分裝袋三只、分裝吸
      管一支等扣押物係被告所有，而被告又已供承曾施用第一級毒品海洛因，自無
      再加以否認扣案之海洛因０．三公克、分裝袋三只、分裝吸管一支等扣押物係
      其所有之必要。扣案之海洛因淨重僅為０．０三公克（包裝重０．二二公克）
      ，亦有法務部調查局八十九年一月七日（八九）陸字第八九一三一六六０號鑑
      定通知書一紙附卷足憑，數量甚微，則以此即指稱被告有意圖販賣而持有第一
      級毒品之犯行，亦恐有速斷之嫌。再者，施用毒品者拒絕交待毒品來源，乃屬
      事理之常，縱扣案之海洛因０．三公克、分裝袋三只、分裝吸管一支等扣押物
  係被告所有，而僅因被告無法交待第一級毒品海洛因之來源，即逕認被告有意
      圖販賣而持有第一級毒品之犯行，則豈非所有持有毒品者未據屬供述毒品來源
      而加以破獲者，均得論以意圖販賣而持有第一級毒品罪，此顯與法理相違。另
      扣案之海洛英包裝袋上，亦未發現任何可資比對之指紋之事實，亦經內政部警
      政署刑事警察局鑑驗無訛，此有該局八十九年一月三十一日（八九）刑紋字第
      一二四八三號函附卷可參，則更難依上述查獲之事實而認該扣案之海洛因０．
      三公克、分裝袋三只、分裝吸管一支等扣押物係被告所所有或持有。
五、綜上，姑不論被告是否曾施用第一級毒品海洛因，然扣案之海洛因０．三公克、
    分裝袋三只、分裝吸管一支等扣押物既係在被告之母丙○○○所有之機車查獲，
    且該扣案之海洛英包裝袋上，亦未發現任何可資比對之指紋，均已不足以證明該
    扣案之海洛因０．三公克、分裝袋三只、分裝吸管一支等扣押物係被告所有或持
    有。且縱使扣案之海洛因０．三公克、分裝袋三只、分裝吸管一支等扣押物係被
    告所有或持有，亦不得僅因被告無法交待第一級毒品海洛因之來源，且供述前後
    矛盾，即率認被告有意圖販賣而持有第一級毒品之情事。況本案係因證人甲○○
    之檢舉而查獲，然證人甲○○曾因被告之指控，而經本院依非法販賣化學合成麻
    醉藥品罪判處重刑，顯非無怨隙，且證人甲○○又故為虛構杜撰與被告來往而知
    悉被告購買大量毒品之情節，並提出檢舉，動機亦屬可疑。再者，證人甲○○虛
    構杜撰與被告往來情節，反足以證明其並未有與被告往來之情事，然竟能具體告
    知警員關於被告住處前之機車藏置毒品海洛因之情節，惟仍不察藏置扣案之海洛
    因０．三公克、分裝袋三只、分裝吸管一支等扣押物之車牌號碼ＲＰＩ－一四二
    號輕機車實際上係被告之母丙○○○所有，而被告僅係偶而騎乘之事實；且扣案
    之海洛因０．三公克、分裝袋三只、分裝吸管一支係以「雙面膠」黏貼在前開車
    牌號碼ＲＰＩ－一四二號輕機車後車殼內側靠近引擎處，亦與常態相違，凡此均
    足以顯示本案檢舉人即證人甲○○檢舉之過程有諸多可疑之處。參照首揭說明，
    被告堅詞否認有何意圖販賣而持有第一級毒品海洛英犯行，且其前開所辯，尚非
    全然無據；又被告之辯解縱屬不能成立，仍應有其他積極足以證明其犯罪行為，
    否則即不能遽為被告有罪之認定。而揆諸前開論述，本件顯難認有何積極證據足
    以證明被告有意圖販賣而持有第一級毒品海洛英之行為，自亦不得以被告所辯不
    可採，即為被告有罪之認定。此外，本院復查無其他積極證據可證明被告有何意
    圖販賣而持有第一級毒品海洛英之情事（亦無其他積極證據可證明被告有單純持
    有第一級毒品海洛英之情事），應認被告之犯罪尚屬不能證明，爰依法為被告無
    罪判決之諭知。
六、末查，被告於本院八十九年一月十二日訊問時經採尿送驗結果，確驗出有第二級
    毒品安非他命陽性反應，有法務部調查局八十九年二月十九日（八九）陸字第八
    九００五九一九號檢驗通知書一紙在卷足稽，被告亦坦承於八十九年一月十二日
    前幾天確有施用第二級毒品安非他命等情無訛，則此部分乃應由檢察官另行偵處
    。另被告辯稱本案可能係檢舉人即證人甲○○栽贓誣陷，而揆諸檢舉人即證人甲○○檢舉之過程，確有諸多不合常理或可疑之處，則本案檢舉人即證人甲○○是
    否確涉有栽贓誣陷，似亦應由檢察官本毋枉毋縱之精神加以深究，以明真相，附
    此敘明。
據上論斷，依應刑事訴訟法第三百零一條第一項，判決如主文。
本案經檢察官羅雪梅到庭執行職務。
中      華      民      國    八十九    年      五      月     十七  日
                                臺灣新竹地方法院刑事第二庭
                                    法  官     汪  銘  欽
右正本證明與原本無異。
如不服本判決，應於判決送達後十日內向本院提出上訴狀( 應附繕本 )，上訴於
臺灣高等法院。
                                    書記官     朱  志  平
中      華      民      國    八十九    年      五      月     十七     日


司法院資訊處製作；財團法人民間司法改革基金會備份。
